臺灣高等法院刑事判決　　　　　　　　　　　　　九十一年度上訴字第二一八一號
　　上　訴　人　臺灣板橋地方法院檢察署檢察官
　　被　　　告　丙○○
　　指定辯護人　本院甲○辯護人
右上訴人因被告偽造有價證券等案件，不服臺灣板橋地方法院九十年度訴字第一八六
四號，中華民國九十一年六月十九日第一審判決（起訴案號：臺灣板橋地方法院檢察
署九十年度偵字第一○七四七號）提起上訴，本院判決如左：
    主  文
上訴駁回。
    事  實
一、公訴意旨略以：被告丙○○與丁○○原係夫妻關係，已於民國八十九年六月十二
    日離婚，詎丙○○基於意圖為自己不法所有之概括犯意，於不詳之時間，在位於
    台北縣土城市○○街一一八號之原住處內，連續竊取其前夫丁○○所有付款人為
    第一商業銀行板橋分行，支票號碼各為ＱＡ0000000號、ＱＡ00000
    00號及ＱＡ0000000號之空白支票三張後，隨即另基於意圖供行使之用
    之概括犯意，於不詳之時地，連續盜蓋丁○○之印章於該三張空白支票上，並先
    後偽填入金額各為新台幣（以下同）十五萬、十萬元及一百萬元，票載發票日各
    為八十九年十一月十日、八十九年十一月三日及九十年六月三十日，而擅自加以
    偽造之，足生損害於丁○○；復基於意圖為自己不法所有之概括犯意，持前開所
    偽造之支票號碼為ＱＡ0000000號及ＱＡ0000000號之支票二張，
    分別於八十九年七月及九月間，向莊許嬌及其女莊阿珠詐稱：其夫丁○○需要資
    金購置車床等設備云云，致使莊許嬌、莊阿珠陷於錯誤，以為該借貸款項係丙○○與丁○○夫妻二人從事生意所需，同時又有該二張支票作為擔保，乃不疑有他
    ，如數交付借款各十五萬元及十萬元予丙○○；再於同年九月間，持前開其所偽
    造之支票號碼ＱＡ0000000號，票面金額一百萬元之支票，交付予不知情
    之乙○○，用以清償其與前夫丁○○先前所積欠之借款。嗣經莊許嬌、莊阿珠及
    乙○○等人分別提示前開偽造之支票而遭退票，並轉向丁○○追償該三張支票上
    之款項時，始查知上情。因認被告丙○○所為，係涉有刑法第三百二十條第一項
    之竊盜罪、第二百十七條第一項之盜蓋印章罪、第二百零一條第一項之偽造有價
    證券罪、第二百零一條第二項之行使偽造有價證券罪及三百三十九條第一項之詐
    欺取財罪嫌。
二、公訴人認被告丙○○涉有上開詐欺等犯行，係以：告訴人丁○○、莊許嬌及莊阿
    珠於偵查中之指訴，及證人黃明石於偵查中之證述，並認被告於偵查既自承：其
    係因債務問題而與告訴人丁○○於八十九年六月十二日離婚，告訴人丁○○常要
    其出面調錢，其本身壓力很大，希望告訴人丁○○自己的事自己處理等語，則衡
    諸一般社會常情，告訴人丁○○與被告離婚之後，豈有再授權被告持自己之支票
    向他人借貸之理？反之被告自亦無接受告訴人丁○○之授權而開立支票，並持以
    對外周轉現金之可能。況檢察官訊問被告向告訴人莊許嬌、莊阿珠所借貸之金錢
    用於何處之時，被告先則辯稱：錢借回來後就交給告訴人丁○○云云；嗣則又改
    稱：其把錢都花在家用了，是先前就與告訴人丁○○商量好的云云，前後說法不
    同，反覆不一，足徵被告所為之辯解，無非卸責之詞。此外，復有偽造之支票影
    本三張附卷可資佐證等情，為其主要論據。訊據被告丙○○堅決否認有何竊盜、
    偽造有價證券及詐欺等犯行，辯稱：我開票時，印章都在丁○○那邊，開完票之
    後印章也還給他。我們公司向乙○○週轉的錢共九十幾萬元，因為我的票會跳票
    ，所以我說開丁○○，連同利息簽發壹佰萬元支票給乙○○。另外告訴人莊許嬌
    十五萬元的票，是因為之前向他借錢，用我朋友的票，因為我朋友的票有退補紀
    錄，所以換成告訴人丁○○的票。十萬元支票是因為家裡要開銷，所以請莊阿珠
    幫我調錢，而且丁○○都會檢查票根，而且印章都在他那邊，他都知情。因為我
    和丁○○已經離婚，他以為我在外面和別人有外遇，而且他想推卸債務，並且忌
    妒我，所以才會告我等語。
三、按犯罪事實應依證據認定之，無證據不得推定其犯罪事實，刑事訴訟法第一百五
    十四條定有明文，又告訴人之告訴，係以使被告受刑事訴追為目的，是其陳述是
    否與事實相符，仍應調查其他證據以資審認；且認定不利於被告之事實，須依積
    極證據，苟積極證據不足為不利於被告事實之認定時，即應為有利於被告之認定
    ，更不必有何有利之證據，最高法院五十二年台上字第一三００號判例及三十年
    上字第八一六號判例分別著有明文可資參照。經查：
    （一）證人皮曾月琴即告訴人丁○○所經營工廠之員工於原審訊問時，到庭證稱
          告訴人丁○○工廠之薪水、獎金、調薪及資金調度均是由被告丙○○在負
          責，告訴人丁○○之支票亦係由被告丙○○在簽發，其均未收受過丁○○
          自己簽發之支票等情，並稱「我已經在丁○○工廠做三年多，現在已經沒
          有做。我後來的工資壹個多月沒有領，被告和丁○○各還倒我的會，被告
          是倒十六萬元，丁○○倒八萬元，他們倒會害我去自殺。（問：丁○○工
          廠是何人經營？）丁○○在做，被告發工資，被告有時候有做，有時候沒
          做。後來機器被搬走，他們也沒有和我聯絡。我後來被債主逼得去上吊自
          殺，在醫院住了一個多月」等語（見原審九十一年五月九日訊問筆錄）。
          又證人蔡依陵即被告之女亦到庭證稱，家中均係由被告丙○○管帳及簽發
          支票等語（見同上筆錄），經核與證人皮曾月琴所證均相符合。參以告訴
          人丁○○於偵查中亦供稱：曾將支票交與被告丙○○簽發，並與丙○○一
          起做生意，財務由她處理，且輪流與被告丙○○向乙○○借錢等語（見九
          十年度偵字第一五○二二號偵查卷第十一頁）。是依證人皮曾月琴、蔡依
          陵及告訴人丁○○於偵查中所述，被告丙○○與告訴人共同做生意，負責
          為告訴人丁○○所經營工廠之資金調度、簽發支票並管帳，則被告丙○○
          辯稱系爭支票係因為丁○○調度資金及家用而向乙○○、莊許嬌及莊阿珠
          等人調借，尚非不可能。
   （二） 被告丙○○辯稱：我們公司向乙○○週轉的錢共九十幾萬元，因為我的票
          會跳票，所以我說開丁○○名義，連同利息簽發壹佰萬元支票給乙○○。
          另外告訴人莊許嬌十五萬元的票，是因為之前向他借錢，用我朋友的票，
          因為我朋友的票有退補紀錄，所以換成告訴人丁○○的票。十萬元支票是
          因為家裡要開銷，所以請莊阿珠幫我調錢，而且丁○○都會檢查票根，而
          且印章都在他那邊，他都知情等語。經原審傳訊告訴人莊許嬌到庭證稱：
          被告以前有向我借十萬元，被告和我去銀行領十五萬元，拿壹張客票十五
          萬元支票給我，後來我發現有退票紀錄，被告就拿丁○○的票來換票，我
          不知道他們已經離婚。後來被告又向我女兒借十萬元，我女兒到桃園拿蔡
          安福的支票去向朋友借錢。被告拿票來換時我錢已經借給被告等語（見原
          審九十年十一月二十二日筆錄）。而證人乙○○於原審訊問時證稱：「這
          張（一百萬元）支票是被告交給我的，被告以前向我調過錢，他說他的票
          不行了，所以用她先生丁○○的票。在他們的工廠交給我的。是八十九年
          九月份在他們工廠交給我的。他是當場簽發這張支票給我，當時丁○○在
          樓上。丁○○知道那天我去他們工廠，那天我去工廠，是因為被告要向我
          調錢，我沒有帶錢過去，我只是過去問被告要幹什麼。我是開工廠，因為
          加工而認識他們夫妻二人，被告說有困難，所以向我借錢，說要買車床機
          具等；「（問：壹佰萬是如何借？）是好幾次累積，有時候是被告叫我來
          ，有時是丁○○叫我來，因為支票都是開公司的票被退票，所以再開這張
          壹佰萬元支票來換」等語（見原審九十一年一月十日筆錄）。本院調查時
          則證稱：「（問：何時與被告有金錢往來？）很多年了」；（問：何時與
          丁○○有金錢往來？）丁○○與被告是夫妻，大部分都是被告來借，但是
          我錢拿去時，若是被告不在，就是丁○○拿去。陸續的借，但是有借有還
          ，到最後累積下來是壹佰萬，被告拿丁○○的票換她原來的票，另外被告
          拿了一張客票拾伍萬的向我調錢，她自己也有背書，另外還有一張三十多
          萬的票，是她之前向我借錢九十多萬中的一張票（後來結算連利息壹佰萬
          ，所以開一張票），因為她錢沒有還，所以我把它扣留」等語。經核莊許
          嬌及乙○○所述之借款經過與被告所述之情節相符，則依上開告訴人莊許
          嬌於原審所述，被告原係持一張十五萬元之客票向莊許嬌調借款項，於借
          得十五萬元後，因莊許嬌發覺該張客票有退票紀錄，告知被告丙○○，再
          由被告丙○○另外簽發告訴人丁○○之支票交與莊許嬌，則被告初始並未
          持告訴人丁○○之支票向莊許嬌借款。又依證人莊阿珠及莊許嬌所述之借
          錢情節以觀，僅係一般之民間借貸，被告丙○○並未施用任何詐術，自不
          得僅以嗣後未能償還借款，即認被告丙○○於借錢之始有不法所有之意圖
          。又依證人乙○○於偵查中所述，其所以持有丁○○名義之一百萬元支票
          係因被告丙○○及告訴人丁○○夫妻一起做車床工廠生意，有輪流來向其
          借款多次因而累積多次欠款，而開立一張支票（見九十年度他字第九九三
          號偵查卷第二十九頁）。再參以系爭三張支票，乃告訴人於八十九年八月
          七日所請領（第二本），有該支票簿影本可憑，除前開三張支票外，另有
          十張支票已兌現，其中一張支票號碼為ＱＡ0000000號之支票，係
          告訴人所簽發，業據告訴人供述明確，並有第一商業銀行九十一年八月二
          十九日一板字第二七三號函所檢附之支票正背面影本可稽，被告亦坦承其
          餘支票號碼分別為ＱＡ0000000號、ＱＡ0000000號、ＱＡ
          0000000號、ＱＡ0000000號、ＱＡ0000000號、Ｑ
          Ａ0000000號、ＱＡ0000000號、ＱＡ0000000號、
          ＱＡ0000000號九張支票為伊所簽發，則告訴人茍未同意被告陳淑
          芳簽發支票，自會加以阻止，何以告訴人當時竟未阻止？亦未對其他已兌
          現支票提出異議，僅對系爭無法兌現之三張提出告訴，其目的令人質疑？
          是被告丙○○辯稱簽發支票係經告訴人同意，應堪採信。
    （三）被告丙○○與告訴人丁○○固係於八十九年六月十二日離婚，然告訴人蔡
          安福亦陳稱，被告係至八十九年九月始行離開位於台北縣土城市○○街一
          一八號之原住處，則被告於八十九年七月及九月間，為替丁○○調度工廠
          資金、償還二人共同經營事業所積欠乙○○之借款一百萬元與支付家庭開
          銷而簽發支票，亦與常情無違。
四、綜上所述，原審以不能證明被告犯罪，而為被告無罪之諭知，尚無違誤。檢察官
    上訴意旨仍執陳詞認定被告涉有偽造有價證券、詐欺等犯行，核無理由，應予駁
    回。
據上論斷，應依刑事訴訟法第三百六十八條，判決如主文。
本案經檢察官洪泰文到庭執行職務。
中      華      民      國      九十一      年      十    月    三十    日
                              臺灣高等法院刑事第二十一庭
                                  審判長法  官  葉  騰  瑞
                                        法  官  江  國  華
                                        法  官  莊  明  彰
右正本證明與原本無異。
如不服本判決應於收受送達後十日內向本院提出上訴書狀，其未敘述上訴之理由者並
得於提起上訴後十日內向本院補提理由書（均須按他造當事人之人數附繕本）。
                                        書記官  廖  嫣  雯
中      華      民      國      九十一      年      十    月    三十一  日
